【裁判字號】    95,簡上,87
【裁判日期】    950906
【裁判案由】    妨害婚姻
【裁判全文】
臺灣花蓮地方法院刑事判決              95年度簡上字第87號
上  訴  人  臺灣花蓮地方法院檢察署檢察官
上  訴  人
即  被  告  甲  ○
被      告  丁○○
上列上訴人因被告等妨害婚姻案件，不服本院花蓮簡易庭95年度
花簡字第382號，中華民國95年5月19日第一審判決（聲請簡易判
決處刑案號：臺灣花蓮地方法院檢察署95年度偵字第1677號），
提起上訴，經本院管轄之第二審合議庭判決如下：
    主  文
原判決關於丁○○部分撤銷。
丁○○連續與有配偶之人相姦，處有期徒刑伍月，如易科罰金，
以銀元參佰元即新台幣玖佰元折算壹日。
其餘上訴駁回。
    事  實
一、丁○○與甲○均明知對方係有配偶之人，竟均基於概括犯意
    ，甲○自民國92年9月23日下午3時許起至94年12月17日晚上
    7 時許止，在花蓮縣瑞穗鄉紅葉溫泉旅社、花蓮縣吉安鄉稻
    香村山多麗汽車旅館等地，連續與丁○○相姦多次；丁○○
    則自92年9月23日下午3時許起至94年9月5日前某日止，在上
    址，連續與甲○相姦多次（因甲○於94年9月5日已與乙○○
    離婚）。
二、案經丁○○之配偶戊○○（僅對甲○提出告訴）、甲○之前
    夫乙○○（僅對丁○○提出告訴）訴由花蓮縣警察局吉安分
    局報請臺灣花蓮地方法院檢察署檢察官偵查聲請簡易判決處
    刑。
    理  由
一、上開犯罪事實，迭據上訴人即被告甲○及被告丁○○於警詢
    、偵查及本院審理時坦承不諱，核與告訴人戊○○、乙○○
    於警詢及偵查中指訴之情節相符（被告二人均同意上開告訴
    人所言作為證據，本院認依刑事訴訟法第159 條之5第1項規
    定，上開告訴人所言均有證據能力）。此外，復有被告二人
    親密合照2 張、書信2份及乙○○之戶口名簿1紙在卷可參。
    足證被告二人之自白與事實相符，應堪採信。
二、被告甲○雖上訴主張：告訴人戊○○最遲至94年4 月底，即
    已知伊與其夫即被告丁○○相姦乙事，告訴人戊○○遲至95
    年2 月間，始提出告訴，已告訴逾期；又告訴人戊○○既早
    已知此事，確遲遲不敢找伊，並曾告訴伊，她只要人，不要
    心，顯示告訴人戊○○縱容此事云云。惟按告訴乃論之罪，
    在連續犯之情形，由最初之行為知悉犯人之時起，雖已逾 6
    個月，但自知悉其最後之行為時起，尚未逾6 個月者，仍得
    行使告訴權（最高法院25年度上字第6994號判例參照）。本
    件被告甲○最後行為之日為94年12月17日，故縱使告訴人戊○○早於94年4 月底知悉此事，但自被告甲○最後行為之日
    起算，其於95年2月27日對被告甲○提起告訴之時，仍未逾6
    個月之告訴期間，是被告甲○此部分主張，自不可採。又所
    謂縱容，係指有容許或放縱其配偶與人通姦之行為，至相姦
    之人，原不必經其容許（院字第1605號解釋可參）。證人即
    告訴人戊○○於本院證稱：伊很相信伊先生，根本不知道伊
    先生與甲○在一起，如果伊知道，不可能讓他們在一起，伊
    不可能縱容這種事，亦未曾說過伊只要伊先生的人，不要心
    這句話，伊是因為甲○於94年12月12日到伊大姐家，伊大姐
    於隔天把事情告訴伊，伊才知道此事等語。是被告甲○上開
    主張告訴人戊○○有縱容情形乙節，亦非可取。是告訴人戊○○對被告甲○所提之告訴，係屬合法。本件事證明確，被
    告二人犯行，均堪認定。
三、查被告二人行為後，刑法部分條文及刑法施行法業於94年 2
    月2 日經總統令修正公布，並於95年7月1日施行，又參酌最
    高法院95年5月23日刑事庭第8次會議決議中關於法律變更之
    比較適用原則：刑法（乃指修正後之現行法）第2條第1項之
    規定，係規範行為後法律變更所生新舊法律比較適用之準據
    法，於刑法施行後，應適用該法第2條第1項之規定，為「從
    舊從輕」之比較；另於比較時應就罪刑有關之共犯、未遂犯
    、想像競合犯、牽連犯、連續犯、結合犯，以及累犯加重、
    自首減輕暨其他法定加減原因（如身分加減）與加減比例等
    一切情形，本於統一性及整體性原則，綜其全部罪刑之結果
    而為比較。本案涉及法律變更部分經附表所示比較新舊法之
    結果，修正後之規定並非較有利於被告二人，是依刑法第 2
    條第1 項前段規定，有關修正部分自應一體適用修正前刑法
    之規定，合先敘明。
四、核被告二人所為，均係犯刑法第239 條後段相姦罪（聲請簡
    易判決處刑書誤載為刑法第237 條前段通姦罪，業經蒞庭檢
    察官更正所犯法條及罪名如上）。被告二人多次相姦行為，
    時間緊接，手法相同，所犯為構成要件相同之罪名，顯係基
    於概括犯意反覆實施，均為連續犯，各應依修正前刑法第56
    條規定論以一罪，並加重其刑。爰審酌被告二人犯罪之動機
    、方法、手段、犯罪時間、所生之危害，及被告丁○○身為
    警務人員，未潔身自愛，以身作則，反因執行職務之便，認
    識其轄區列冊之大陸配偶甲○，進而為本件犯行，以及被告
    二人事後均未賠償告訴人，暨均坦承犯行之態度等一切情形
    ，各量處如主文所示之刑，並均諭知易科罰金之折算標準。
五、至檢察官雖認被告丁○○自94年9月5日起至94年12月17日晚
    上7時許，連續與甲○相姦多次，亦涉犯刑法第239條後段之
    相姦罪嫌云云（聲請簡易判決處刑書雖記載為「通姦」及所
    犯法條為刑法第237 條前段通姦罪，但業經蒞庭檢察官當庭
    更正，已如前述）。然告訴人乙○○已於94年9月5日與被告
    甲○離婚，有乙○○之戶口名簿1紙附卷可參。而刑法第239
    條後段之相姦罪，係以與有配偶之人發生性關係，為構成要
    件。既然被告甲○於94年9月5日已與乙○○離婚，已非有配
    偶之人，則被告丁○○與之發生性關係，自不構成刑法第23
    9 條相姦罪。本院就此部分原應為無罪之諭知，惟因檢察官
    認此部分與前揭有罪部分，有連續犯之裁判上一罪關係，爰
    不另為無罪之諭知。
六、原審以被告丁○○所犯相姦罪事證明確，予以論罪科刑，固
    非無見，惟原審疏未注意被告甲○已於94年9月5日與乙○○
    離婚，被告丁○○之後與被告甲○發生性行為，並不構成相
    姦罪；復未審酌被告丁○○身為警務人員，未潔身自愛，反
    因執行職務之便，認識其轄區列冊之大陸配偶甲○，進而為
    本件犯行，犯罪時間長達近兩年之久，事後亦未賠償告訴人
    乙○○等情，僅量處有期徒刑三月，顯屬過輕，檢察官上訴
    意旨就被告丁○○部分（檢察官未對被告甲○提上訴），指
    摘原判決量刑過輕，為有理由，應由本院予以撤銷改判。至
    被告甲○部分，經核原判決認事用法，尚無違誤，量刑亦屬
    妥適，被告甲○仍執前詞指摘告訴人戊○○告訴逾期及縱容
    云云，均無理由，應予駁回。又以往實務見解，固認原判決
    未及比較適用新舊法時，上訴後，雖比較結果以舊法有利於
    行為人，而原判決別無其他撤銷事由，仍應由上訴審以此為
    由撤銷改判。惟修正後之刑法第2條第1項規定，係以適用行
    為時法為原則，因此原判決雖未及比較新舊法，然上訴本院
    後，經比較新舊法，行為後之新法並非較有利於被告二人，
    故仍應適用行為時即修正前之刑法相關規定，則原判決就被
    告甲○部分，適用行為時法即無任何不當，自不構成撤銷事
    由，併予敘明。
據上論斷，應依刑事訴訟法第455 條之1第1項、第3項、第368條
、第369條第1項前段、第364條、第299條第1項前段，刑法第2條
第1 項前段、第239條後段、修正前刑法第56條、第41條第1項前
段，罰金罰鍰提高標準條例第1 條前段、修正前罰金罰鍰提高標
準條例第2條，現行法規所定貨幣單位折算新台幣條例第2條，判
決如主文。
本案經檢察官丙○○到庭執行職務。
中    華    民    國    95    年    9     月    6     日
                        臺灣花蓮地方法院刑事第一庭
                              審判長法  官  張健河
                                    法  官  吳韻馨
                                    法  官  李世華
上列正本證明與原本無異。
本件不得上訴。
                                    書記官  李閔華
中    華    民    國    95    年    9     月    7     日
附錄本判決論罪之法律條文：
中華民國刑法第239條後段：
有配偶而與人通姦者，處一年以下有期徒刑。其相姦者亦同。
附表：
┌───┬────────┬────────┬──────┐
│比較  │修正前刑法於本案│修正後刑法於本案│依從舊從輕原│
│法條  │適用之法律效果  │適用之法律效果  │則比較結果  │
├───┼────────┼────────┼──────┤
│刑法第│依修正前罰金罰鍰│如易科罰金，以新│修正前之規定│
│41條第│提高標準條例第 2│臺幣1千元、2千元│較有利於被告│
│1項前 │條（現已刪除）規│或3千元折算1日  │二人。      │
│段    │定，易科罰金數額│                │            │
│      │提高為 100倍，即│                │            │
│      │易科罰金，係以銀│                │            │
│      │元3百元即新臺幣9│                │            │
│      │百元折算1日。   │                │            │
├───┼────────┼────────┼──────┤
│刑法第│連續數行為而犯同│刪除（原則上數犯│修正前之規定│
│56條  │一之罪名者，以一│罪行為依數罪併罰│有利於被告二│
│      │罪論（即依裁判上│處斷）          │人。        │
│      │一罪處斷）。得加│                │            │
│      │重其刑至二分之一│                │            │
│      │。              │                │            │
├───┴────────┴────────┴──────┤
│綜合比較結果：修正後之刑法並非較有利於被告二人，本案有關│
│修正部分應一體適用修正前刑法。                          │
└────────────────────────────┘


司法院資訊處製作；財團法人民間司法改革基金會備份。
